---
title: "eduBR com LLM (ellmer)"
output: rmarkdown::html_vignette
vignette: >
  %\VignetteIndexEntry{eduBR com LLM (ellmer)}
  %\VignetteEngine{knitr::rmarkdown}
  %\VignetteEncoding{UTF-8}
---

```{r, include = FALSE}
knitr::opts_chunk$set(eval = FALSE, collapse = TRUE, comment = "#>")
```

O `eduBR` pode ser consultado em linguagem natural por um LLM com o pacote
[ellmer](https://ellmer.tidyverse.org). As funções do pacote viram
**ferramentas** (*tools*) que o modelo chama sozinho; cada uma devolve um
JSON pequeno, sem SQL, sem nomes físicos de tabela e sem dados pessoais.

Esta vignette **não executa** código (todos os chunks têm `eval = FALSE`):
precisa de banco, de rede e de um LLM. As saídas mostradas foram
**gravadas** num chat real em 2026-10-09, no container de desenvolvimento,
com o modelo local `qwen3.5:9b` (Ollama) e o banco de desenvolvimento do
EduMaps. As transcrições completas (com todas as chamadas, resultados e o
ledger) estão no repositório em `docs/aceite-ellmer/`, e o script que as
gerou em `tools/aceite-ellmer.R`. Os números mudam com novas cargas do
banco.

## Configuração

Requer os pacotes `ellmer` e `jsonlite` (em `Suggests`).

### Anthropic

A chave vem **só** da variável de ambiente `ANTHROPIC_API_KEY`, por
exemplo no `~/.Renviron` (nunca no código):

```
ANTHROPIC_API_KEY=sk-ant-...
EDUBR_ANTHROPIC_MODELO=claude-...   # opcional; sem ela, o padrão do ellmer
```

```{r}
library(eduBR)
con <- conecta(service = "edumaps")
tools <- ferramentas_edubr(con, persona = "gestora-escolar")
chat <- chat_edubr("anthropic", tools = tools)
```

### Ollama (modelo local)

O endereço vem de `OLLAMA_BASE_URL` (padrão `http://localhost:11434`) e o
modelo de `EDUBR_OLLAMA_MODELO` (padrão `qwen3.5:9b`); o modelo precisa
suportar *tool calling*.

```{r}
chat <- chat_edubr("ollama", tools = tools)
chat <- chat_edubr("ollama", modelo = "granite4.1:8b", tools = tools)
```

No container `rstudio.dev`, o Ollama roda na máquina do desenvolvedor e é
alcançado por um **túnel SSH reverso** (o container passa a ver o Ollama em
`localhost:11434`):

```bash
tools/tunnel-ollama.sh abrir    # status | fechar
```

Sem `provedor`, `chat_edubr()` usa `EDUBR_LLM_PROVEDOR`; senão
`"anthropic"` se houver `ANTHROPIC_API_KEY`; senão `"ollama"`.

### Chat criado à parte

`registrar_tools()` anexa as ferramentas e o prompt de sistema da persona a
um chat do ellmer criado por fora:

```{r}
chat <- ellmer::chat_ollama(model = "qwen3.5:9b")
registrar_tools(chat, tools)
cat(prompt_persona("gestora-escolar"))   # o que o modelo recebe
```

## Personas

`ferramentas_edubr(con, persona = ...)` filtra as ferramentas e
`chat_edubr()`/`registrar_tools()` aplicam o prompt de sistema da persona
(papel, vocabulário, perguntas típicas → ferramentas, o que nunca fazer,
pegadinhas dos dados):

| Persona | Ferramentas |
|---|---|
| `gestora-escolar` | `catalogo`, `perfil_escola`, `resumo_escola`, `serie_ideb_escola`, `escolas_similares`, `scores_escola` |
| `pesquisadora-educacional` | `catalogo`, `perfil_escola`, `municipios`, `redes_municipio`, `docentes_rede`, `ideb`, `tendencia_ideb_regiao`, `covariaveis_escola`, `perfil_gestor`, `especificar_regressao`, `executar_regressao`, `coeficientes`, `metricas`, `listar_handles` |
| `especialista-ml` | `catalogo`, `scores_escola`, `indicadores_escola`, `ideb`, `tendencia_ideb_regiao`, `covariaveis_escola`, regressão (4), `listar_handles`, `features_escola`, `classificar_desempenho`, `dividir_dados`, `treinar_floresta`, `importancia_floresta`, `metricas_floresta`, `pca_perfil` |

Sem `persona`, todas as ferramentas e um prompt genérico curto. A matriz
pergunta × ferramenta de cada persona está em `docs/ellmer.md`.

## Limites, orçamento e ledger

```{r}
tools <- ferramentas_edubr(
  con,
  persona = "especialista-ml",
  limites = list(
    timeout_s = 120,         # por chamada (padrão 30)
    max_chamadas = 30,       # orçamento da sessão (padrão 50)
    max_linhas_total = 5000, # linhas devolvidas ao modelo (padrão 10.000)
    max_amostra = 15000,     # coletas internas p/ treino/regressão
    persistir = TRUE         # grava o ledger em tools::R_user_dir()
  )
)
ledger(tools)
```

- Cada resposta tem no máximo **1000 linhas** (teto fixo); pedidos maiores
  são cortados com `metadados.aviso`.
- Bases para modelagem **não voltam ao modelo**: ficam na sessão e o
  modelo recebe um *handle* (`dados_1`, `espec_1`, `regressao_1`,
  `treino_1`, `floresta_1`...), que só vale nesta sessão.
- Ao estourar orçamento ou tempo, a ferramenta devolve
  `erro.tipo = "limite_excedido"` sem executar.
- `ledger(tools)` lista toda chamada: horário, ferramenta, argumentos
  (JSON), linhas devolvidas, duração e tipo de erro. Argumentos que o
  ellmer recusa antes de chamar a ferramenta (ex.: nome de argumento
  inexistente) **não** aparecem no ledger.

## Cenário 1 — gestora escolar

Uma diretora quer comparar a escola 13078070 (municipal, Boa Vista do
Ramos/AM) com o município e achar escolas parecidas.

```{r}
tools <- ferramentas_edubr(con, persona = "gestora-escolar")
chat <- chat_edubr("ollama", tools = tools)
chat$chat("Como está a infraestrutura da escola 13078070 comparada ao município?")
chat$chat("Quais escolas são parecidas com a 13078070 para trocar experiência?")
ledger(tools)
```

Chamadas (ledger), 48,9 s e 37,8 s:

```text
tool               args                       n_linhas duracao_ms
perfil_escola      {"escola_id":"13078070"}         14       2189
escolas_similares  {"escola_id":"13078070"}          5      20049
```

Resposta 1 (trecho):

```text
| Item                    | Escola tem? | Escolas do município que têm* | Como está comparada ao município |
| Água de rede pública    | ✅ Sim      | Apenas 39%                    | Muito à frente (+61 pontos)      |
| Energia de rede pública | ✅ Sim      | 95%                           | Na média (+5 pontos)             |
| Esgoto de rede pública  | ✅ Sim      | Apenas 7%                     | Muito à frente (+93 pontos) ⬆️    |
| Biblioteca              | ❌ Não tem  | Apenas 7%                     | A maioria do município também não tem |
| Laboratório de informática | ❌ Não tem | 18%                       | Abaixo da média da rede (-18 pontos) ⬇️ |
| Quadra de esportes      | ✅ Sim      | Apenas 7%                     | Muito à frente (+93 pontos) ⬆️    |
| ...                     |             |                               |                                  |
| Sala dos professores    | ✅ Sim      | 27%                           | Muito à frente (+73 pontos) ⬆️    |

### Resumo rápido:
- Forças da escola: tem recursos que apenas 40–39% das escolas do município
  possuem (internet, banda larga, esgoto, quadra).
- Ponto de atenção: não tem biblioteca nem laboratório de informática —
  itens raros no município todo.
```

Resposta 2 (trecho):

```text
| Distância | Escola                                     | Município | UF | Etapa          |
| 5,23      | ESCOLA MUNICIPAL DE ENSINO FUNDAMENTAL ... | Rio Largo | AL | Fundamental II |
| 5,59      | EM DEPUTADO ABELARD PEREIRA                | Carandaí  | MG | Fundamental I  |
| 5,70      | ESCOLA MUNICIPAL POETA DA COSTA E SILVA    | Teresina  | PI | Fundamental II |
| 5,74      | ANTONIO DUARTE NOGUEIRA DOUTOR EMEF        | Barrinha  | SP | Fundamental I  |
| 5,78      | EM FRANCISCO MEIRELES                      | Dourados  | MS | Fundamental I  |

- Trocas de experiência válidas: todas estão nos anos iniciais (Fund. I ou
  II) ...
- Dica: priorize as de maior distância no mesmo estado (AL, PI) ...
```

**Leitura crítica.** O modelo escolheu sozinho a ferramenta certa em cada
pergunta, sem SQL. Os 10 itens de infraestrutura conferem com o retorno de
`perfil_escola` (frações do município arredondadas corretamente; diferenças
em pontos percentuais iguais a `dif_municipio`), e a lista de escolas
parecidas é exatamente a de `escolas_similares`. Erros de **prosa**, não de
dados: "40–39%" no resumo; "Fund. II" chamado de anos iniciais; a "dica"
inverte o sentido da distância (menor = mais parecida) e trata AL/PI como
"o mesmo estado" de uma escola do AM. O que conferir: números da tabela
contra `perfil_escola`, e desconfiar de conselhos que não vêm das
ferramentas.

## Cenário 2 — pesquisadora educacional

Uma regressão declarativa pedida em linguagem natural.

```{r}
tools <- ferramentas_edubr(con, persona = "pesquisadora-educacional")
chat <- chat_edubr("ollama", tools = tools)
chat$chat(paste(
  "No Acre, rede municipal, o IDEB do fundamental I se associa a ter",
  "biblioteca e ao número de docentes? Separe por localização urbana/rural."
))
ledger(tools)
```

Chamadas (85,1 s no total; a primeira tentativa de `covariaveis_escola`
usou um argumento inexistente, `ativo`, foi recusada pelo ellmer e
corrigida pelo modelo — por isso não aparece no ledger):

```text
tool                   args                                                     n_linhas
covariaveis_escola     {"uf":"AC","rede":"Municipal","ativas":true,"n":10}          10
especificar_regressao  {"outcome":"ideb_fund_i",
                        "predictors":["in_biblioteca","docentes"],
                        "cuts":"localizacao","modelo":"linear",
                        "dados_id":"dados_1"}                                        1
executar_regressao     {"espec_id":"espec_1"}                                        2
coeficientes           {"regressao_id":"regressao_1","n":100}                        6
```

Resposta (trecho):

```text
Base: 885 escolas, 127 com nota IDEB fundamental I (ed. 2023), cortes por
localidade (urbana = 84 escolas; rural = 43).

| Localidade | Biblioteca | estimativa (erro-padrão) | p-valor | Docentes | estimativa (erro-padrão) | p-valor |
| Rural      | Sim        | −0,541 (0,582)           | 0,358   | +1       | +0,0008 (0,031)          | 0,980   |
| Urbana     | Sim        | −0,599 (0,300)           | 0,049   | +1       | +0,031 (0,018)           | 0,086   |

- Rural: nem ter biblioteca nem aumentar o número absoluto de docentes se
  associam à nota IDEB fundamental I.
- Urbana: escolas com biblioteca apresentam IDEB ~0,6 ponto menor que
  escolas sem biblioteca. O coeficiente de professores (+0,031 por docente)
  é positivo mas não significativo ao nível 5 %.

Cuidados: 1. Associação, não causalidade: o efeito negativo da biblioteca
pode refletir seleção ... 2. Cobertura do IDEB: apenas 127 das 885 escolas
tiveram nota na etapa ...
```

**Leitura crítica.** O encadeamento é o esperado (`covariaveis_escola` →
`especificar_regressao` com o handle → `executar_regressao` →
`coeficientes`), com os argumentos escolhidos pelo modelo. Todos os
coeficientes, erros-padrão, p-valores e os `n` (885 no recorte, 127 usados;
84 urbanas, 43 rurais) conferem com o retorno das ferramentas, e a leitura
evita causalidade. Ressalvas: o modelo não chamou `metricas` (não informa
R²); a nota sobre "vínculos docentes" vem do prompt de `docentes_rede` e
não se aplica a `docentes` desta base; a diferença de interceptos citada
("−0,5") tem o sinal ambíguo (as urbanas têm intercepto ~0,5 maior).

**Antes de funcionar**, o pedido não foi atendido em cinco execuções
(transcrições `pesq_r1` a `pesq_r5`, a última com a pergunta reformulada).
Em duas, a prévia vinha toda com IDEB nulo, o modelo desconfiava da base e
buscava o IDEB na ferramenta `ideb` (50 a 100 linhas), estourando a janela
de contexto do Ollama (16 mil tokens; o prompt de sistema e as definições
das 14 ferramentas já ocupam ~8,5 mil) e perdendo a pergunta; numa
terceira, sem raciocínio, pediu uma prévia de 100 linhas e descreveu a
prévia (com afirmações inventadas) em vez de modelar. Nas outras duas, o turno terminou só com raciocínio,
sem resposta (uma delas depois de encadear corretamente as quatro
ferramentas). A camada foi corrigida: o aviso de `covariaveis_escola` dizia
para usar o handle num argumento inexistente; agora aponta
`especificar_regressao(dados_id = )` e traz a contagem de escolas com IDEB
na base inteira.

## Cenário 3 — especialista em ML

```{r}
tools <- ferramentas_edubr(con, persona = "especialista-ml")
chat <- chat_edubr(
  "ollama", tools = tools,
  raciocinio = "desligado"   # padrão no Ollama desde a #94
)
chat$chat(paste(
  "Treine uma floresta aleatória para classificar o desempenho (terços da",
  "nota) das escolas públicas do fundamental II, com amostra reprodutível,",
  "e avalie contra o baseline."
))
ledger(tools)
```

Chamadas (49,3 s; todos os argumentos escolhidos pelo modelo):

```text
tool                    args                                                         n_linhas duracao_ms
features_escola         {"etapa":"fundamental_ii","publica":true,
                         "n_por_etapa":3000,"semente":2023}                                1        784
classificar_desempenho  {"dados_id":"dados_1","nota":"nota_media","grupo":"etapa"}         3        142
dividir_dados           {"dados_id":"dados_2","prop":0.8,"semente":2023}                   6         17
treinar_floresta        {"treino_id":"treino_1","trees":250,"min_node_size":5,
                         "semente":2023}                                                   1       4129
metricas_floresta       {"floresta_id":"floresta_1","teste_id":"teste_1"}                  1        129
```

Resposta (trecho):

```text
- Base: 3.000 escolas públicas do Fundamental II (semente=2023)
- Classificação: terços da nota_media — Baixo: até 4,73 | Médio: 4,73–5,35 | Alto: ≥5,35
- Treino: 2.401 escolas | Teste: 599 escolas (estratificado)
- Árvores: 250 | Features: 77 preditores | Erro OOB: 0,338

| Métrica   | Valor | Interpretação                                  |
| Acurácia  | 0,608 | Contra baseline 0,336 → ganho de 27%% ✅         |
| F1_macro  | 0,602 | Média das F1 nas 3 classes                     |
| AUC_macro | 0,778 | Boa capacidade de separação (0,5 = acaso)      |

Matriz de Confusão (Teste)
- Baixo: 151 acertos/253 → 68%% F1
- Médio: 90 acertos/245 → 49%% F1 ⚠️ (o mais difícil)
- Alto: 123 acertos/607 → 64%% F1
...
- Associação, não causalidade ...
```

**Leitura crítica.** O fluxo completo saiu de uma única pergunta: amostra
reprodutível (semente 2023, 3.000 de 31.078 escolas), terços dentro da
etapa, holdout estratificado 80/20, floresta sem a nota entre os preditores
e avaliação só no teste da mesma divisão. Conferem com as ferramentas:
cortes (4,73 e 5,35), tamanhos, acurácia, baseline, F1 e AUC macro e os F1
por classe. **Erros do modelo**: os denominadores da matriz de confusão
(253, 245, 607) são inventados — o teste tem 198/201/200 escolas por
classe; o "ganho de 27%" é a diferença em pontos (0,27 =
`ganho_sobre_baseline`), não um ganho relativo; "57 reais → baixo, 54
médio → alto" chama de "mais graves" os erros entre classes vizinhas (os
graves, baixo ↔ alto, foram 36 + 8); o "%%" é falha de formatação; o
"erro OOB" é o Brier OOB. Não chamou `importancia_floresta`. O que
conferir: qualquer número derivado (somas, razões) contra o `contexto` de
`metricas_floresta`.

## Garantias

- **Sem SQL e sem nomes físicos**: nenhuma resposta contém
  `schema.tabela` (teste automático varre o JSON de todas as ferramentas;
  nas transcrições acima, 0 ocorrências).
- **Sem dados pessoais**: gestor e docentes são contagens por escola;
  endereço, telefone, CEP e CNPJ ficam fora das respostas.
- **Tipos seguros**: `integer64` chega como texto (sem números
  "denormais"); datas em ISO-8601; geometria removida.
- **Teto e orçamento**: até 1000 linhas por resposta (nas três
  transcrições acima, no máximo 14 linhas por chamada), timeout por chamada e orçamento por
  sessão; tudo registrado no ledger.
- **Erros classificados** (`parametro_invalido`, `sem_dados`,
  `limite_excedido`, `conexao`), com mensagem acionável e sem o texto do
  banco.

## Limitações

- **Modelo local de 9B** (`qwen3.5:9b`): escolhe bem as ferramentas e
  encadeia handles, mas erra em contas e interpretações na prosa
  (cenários 1 e 3). Confira sempre os números contra o ledger/retorno.
- **Janela de contexto e raciocínio**: o Ollama de desenvolvimento roda com
  16 mil tokens (`OLLAMA_CONTEXT_LENGTH`). Com o raciocínio (*thinking*)
  ligado, o `qwen3.5:9b` às vezes termina o turno só com raciocínio e sem
  texto ou chamada (resposta vazia), e o chat seguinte falha com
  `HTTP 400 invalid message content type`. No fluxo de ML isso ocorreu em
  2 de 2 tentativas; com `chat_edubr(..., raciocinio = "desligado")` o
  fluxo completou, e na pesquisadora (R19) o raciocínio ligado deu resposta
  vazia em 2 de 2. Por isso, desde a #94, **o Ollama usa o raciocínio
  desligado por padrão** (`raciocinio = "padrao"` religa). Prefira prévias
  curtas (`n` pequeno) e abra um chat novo se a resposta vier vazia.
- **Anthropic** (`claude-sonnet-5`, 2026-10-09): os 3 cenários deram 2/2 no
  critério estrito (gestora, pesquisadora com `regressao_escolas`, ML), em
  20–35 s, com números conferidos e sem a redação solta do modelo local
  (transcrições `docs/aceite-ellmer/anth_*`; comparação em
  `docs/aceite-ellmer/taxa-sucesso.md`). Para fluxos longos de tools e
  leitura de resultados, prefira-o ao modelo local quando houver chave.
- Ferramentas são só leitura: não gravam arquivos (use `exportar()` em R) e
  não expõem geometria (use `as_sf()` em R).
