---
title: "Classificação de escolas por desempenho (Random Forest)"
subtitle: "Alto/médio/baixo pela média SAEB (matemática + português) — escolas públicas, ensino fundamental"
author: "eduBR — curadoria (especialista em ML)"
date: "`r Sys.Date()`"
output:
  html_document:
    toc: true
    toc_depth: 3
    toc_float: true
    theme: cosmo
    code_folding: hide
    df_print: paged
params:
  service: edumaps
  semente: 2023
  prop: 0.8
  trees: 250
  n_amostra: 15000
---

```{r setup, include=FALSE}
knitr::opts_chunk$set(
  echo = TRUE, message = FALSE, warning = FALSE,
  fig.width = 11, fig.height = 6, dpi = 120
)

library(eduBR)
library(dplyr)
library(tidyr)
library(purrr)
library(ggplot2)
library(knitr)
library(tibble)
```

```{r conexao}
con <- conecta(service = params$service)
```

## Objetivo e método

Classificar **escolas públicas** de ensino fundamental em **alto/médio/baixo
desempenho** usando a **nota média do SAEB** (matemática + português,
`nota_media`, IDEB 2023) como alvo e **Random Forest** (`ranger`) sobre as
features do Censo Escolar como preditores. O mesmo desenho aparece na
literatura brasileira recente — Cechinel et al. (2026, *Scientific Reports*),
sobre absenteísmo em 22 mil escolas, usa RF com seleção de variáveis por
importância a partir de features do Censo Escolar; Fusco et al. (2025) aplica
RF a infraestrutura × fluxo escolar no nível da escola.

Pontos de desenho:

- **Features**: `analytics.escola_features` (materialização de
  `analytics.prepare_school_data()` — censo 2025, IDEB/INSE 2023): ~77
  preditores (infraestrutura, contagens, razões/proporções derivadas, gestão,
  INSE).
- **Alvo**: terços globais da `nota_media` dentro de cada etapa →
  `baixo` / `medio` / `alto` (`classificar_desempenho()`).
- **Modelo**: floresta de classificação com probabilidade; importância por
  permutação para **redução de dimensão** (`importancia_floresta()`).
  Identificadores espaciais (UF/município) entram apenas para agregação —
  **nunca como preditores**.
- **Avaliação**: split estratificado 80/20; acurácia, F1 *macro* e AUC
  *macro* (one-vs-rest) contra o baseline da classe dominante.
- **Treino amostral**: o modelo treina em uma **amostra estratificada de até
  15 mil escolas por etapa** (preserva os terços), por limite de memória do
  container de teste. Predição, perfil e mapa por UF usam a **base completa**.
- **Natureza da análise**: **associativa/diagnóstica** (features de 2025 ×
  nota de 2023), como nas referências — não é previsão de resultado futuro.

```{r aspectos-tecnicos, echo=FALSE}
cat("- Corte analítico: escola (por etapa)\n")
cat("- Filtros: `tp_dependencia` 1–3 (pública); `fundamental_i`/`fundamental_ii`\n")
cat(sprintf("- Modelos: %d árvores; split %.0f/%.0f (semente %d)\n",
    params$trees, params$prop*10, (1-params$prop)*10, params$semente))
```

## Dados

A extração completa da MV (`~86 mil linhas`) é cara e o enlace do container de
teste com o banco é instável. O pipeline **usa um snapshot RDS local** quando
existe (`analysis/dados_classificados_rf.rds`), gerado por
`analysis/capturar_dados_rf.R`; sem o arquivo, recai na coleta ao vivo.

```{r carregar}
caminho_cache <- "analysis/dados_classificados_rf.rds"
if (file.exists(caminho_cache)) {
  dados <- readRDS(caminho_cache)
} else {
  # coleta ao vivo (fallback)
  con <- if (exists("con") && DBI::dbIsValid(con)) con else conecta(service = params$service)
  dados <- coletar(features_escola(con), avisar = FALSE)
  escolas_uf <- coletar(
    dplyr::tbl(con, dbplyr::in_schema("clean", "ideb_notas_escolas")) |>
      dplyr::mutate(id_escola = as.character(id_escola)) |>
      dplyr::select(id_escola, sg_uf) |>
      dplyr::distinct(),
    avisar = FALSE
  )
  dados <- left_join(dados, escolas_uf, by = c("co_entidade" = "id_escola"))
  dados <- classificar_desempenho(dados)
}

etapas <- unique(dados$etapa)
etapas
```

```{r resumo-dados}
dados |>
  group_by(etapa) |>
  summarise(
    n_escolas   = n(),
    nota_min    = min(nota_media, na.rm = TRUE),
    nota_mediana = median(nota_media, na.rm = TRUE),
    nota_max    = max(nota_media, na.rm = TRUE)
  ) |>
  kable(caption = "Escolas públicas por etapa (SAEB/IDEB 2023)")

# terços usados como cortes
tercis <- limites_desempenho(dados)
bind_rows(lapply(names(tercis), function(e) {
  tibble(etapa = e, corte_baixo_medio = tercis[[e]][1], corte_medio_alto = tercis[[e]][2])
})) |>
  kable(caption = "Pontos de corte dos níveis (terços globais)")
```

```{r histograma}
ggplot(dados, aes(x = nota_media, fill = nivel)) +
  geom_histogram(bins = 60, alpha = 0.85) +
  facet_wrap(vars(etapa), ncol = 1, scales = "free_y") +
  scale_fill_manual(
    values = c(baixo = "#d73027", medio = "#fee08b", alto = "#1a9850"),
    name = "Nível"
  ) +
  labs(
    title = "Distribuição da nota SAEB média por etapa, com terços pintados",
    subtitle = "Escolas públicas com nota (2023)",
    x = "nota_media (matemática + português)", y = "nº de escolas"
  ) +
  theme_minimal(base_size = 12)
```

## Pipeline por etapa

Para cada etapa treinamos três variantes:

1. **completo** — todas as features;
2. **top15** — apenas as 15 features mais relevantes (por importância de
   permutação do modelo completo) — *redução de dimensão*;
3. **sem_inse** — completo sem as variáveis de nível socioeconômico
   (`media_inse`, `pc_nivel_*`), para ver quanto sobra de explicação apenas
   estrutural.

```{r pipeline}
amostra_estratificada <- function(d, n = params$n_amostra) {
  if (nrow(d) <= n) {
    return(d)
  }
  set.seed(params$semente)
  por_classe <- floor(n / dplyr::n_distinct(d$nivel))
  idx <- unlist(lapply(levels(d$nivel), function(cl) {
    sample(which(d$nivel == cl), size = por_classe)
  }))
  d[sort(idx), ]
}

rodar_etapa <- function(etapa) {
  d <- filter(dados, etapa == .env$etapa)

  # amostra estratificada para conter a memoria do container de teste
  d_treino <- amostra_estratificada(d)
  partes <- dividir_dados(d_treino, prop = params$prop, semente = params$semente)

  rf_completo <- treinar_floresta(
    partes$treino, trees = params$trees, semente = params$semente, num.threads = 2
  )
  imp <- importancia_floresta(rf_completo)

  rf_top <- treinar_floresta(
    partes$treino, features = head(imp$var, 15),
    trees = params$trees, semente = params$semente, num.threads = 2
  )

  cols_inse <- grep("^(media_inse|pc_nivel_)", names(d), value = TRUE)
  rf_sem <- treinar_floresta(
    partes$treino, features = setdiff(rf_completo$features, cols_inse),
    trees = params$trees, semente = params$semente, num.threads = 2
  )

  modelos <- list(completo = rf_completo, top15 = rf_top, sem_inse = rf_sem)
  met <- imap_dfr(modelos, function(m, nm) {
    metricas_floresta(m, partes$teste) |>
      mutate(
        etapa     = etapa,
        modelo    = nm,
        n_features = length(m$features),
        .before = acuracia
      )
  })

  pred_teste <- predizer_floresta(rf_completo, partes$teste) |>
    mutate(nivel_real = partes$teste$nivel)

  d_completo <- d |>
    mutate(
      nivel_pred = predizer_floresta(rf_completo, d)$nivel_pred,
      sg_uf      = as.character(sg_uf)
    )

  list(metrica = met, importancia = imp, pred_teste = pred_teste,
       completo_pred = d_completo, n_treino = nrow(d_treino))
}

resultados <- set_names(lapply(etapas, rodar_etapa), etapas)
```

```{r tamanhos}
map_dfr(names(resultados), function(e) {
  tibble(
    etapa    = e,
    n_escolas = nrow(resultados[[e]]$completo_pred),
    n_treino = resultados[[e]]$n_treino
  )
}) |>
  kable(caption = "Base completa (predição/perfil) vs amostra de treino")
```

### Métricas por variante

```{r metricas}
bind_rows(map(resultados, "metrica")) |>
  select(etapa, modelo, n_features, acuracia, f1_macro, auc_macro, baseline_acerto) |>
  mutate(
    acuracia        = round(acuracia, 3),
    f1_macro        = round(f1_macro, 3),
    auc_macro       = round(auc_macro, 3),
    baseline_acerto = round(baseline_acerto, 3)
  ) |>
  kable(caption = "Avaliação fora da amostra (80/20) por etapa e variante")
```

```{r metricas-grafico}
bind_rows(map(resultados, "metrica")) |>
  select(etapa, modelo, acuracia, f1_macro, auc_macro) |>
  pivot_longer(c(acuracia, f1_macro, auc_macro),
               names_to = "metrica", values_to = "valor") |>
  ggplot(aes(x = modelo, y = valor, fill = modelo)) +
  geom_col(position = position_dodge()) +
  facet_grid(metrica ~ etapa, scales = "free_y") +
  scale_fill_viridis_d() +
  labs(title = "Métricas por variante e etapa",
       x = NULL, y = "valor", fill = "Modelo") +
  theme_minimal(base_size = 12) +
  theme(legend.position = "bottom")
```

### Matriz de confusão (modelo completo)

```{r confusao, results = "asis"}
map(names(resultados), function(e) {
  pred   <- resultados[[e]]$pred_teste
  conf   <- as.data.frame(table(
    real    = pred$nivel_real,
    predito = pred$nivel_pred
  ))
  ggplot(conf, aes(x = predito, y = real, fill = Freq)) +
    geom_tile(color = "white") +
    geom_text(
      aes(label = Freq, color = ifelse(real == predito, "white", "black")),
      size = 4
    ) +
    scale_fill_distiller(palette = "Blues", direction = 1) +
    scale_color_identity() +
    labs(title = sprintf("Matriz de confusão — %s (teste)", e),
         x = "Previsto", y = "Real") +
    theme_minimal(base_size = 12) +
    theme(axis.text.x = element_text(angle = 45, hjust = 1))
}) |> lapply(print)
```

### Importância das features (redução de dimensão)

```{r importancia}
map(names(resultados), function(e) {
  resultados[[e]]$importancia |>
    head(20) |>
    mutate(var = factor(var, levels = rev(var))) |>
    ggplot(aes(x = importancia, y = var)) +
    geom_col(fill = "#4292c6") +
    labs(
      title = sprintf("Top-20 features por importância de permutação — %s", e),
      subtitle = "Modelo completo, OOB",
      x = "Importância (permutação)", y = NULL
    ) +
    theme_minimal(base_size = 12)
}) |> lapply(print)
```

### Perfil médio por nível (features-chave)

Qual o perfil estrutural médio das escolas de cada nível? Usamos as features
de maior importância do modelo completo da etapa.

```{r perfil}
map(names(resultados), function(e) {
  imp_vars <- head(resultados[[e]]$importancia$var, 8)
  dados |>
    filter(etapa == .env$e) |>
    group_by(nivel) |>
    summarise(across(all_of(imp_vars), ~ mean(.x, na.rm = TRUE)), .groups = "drop") |>
    pivot_longer(all_of(imp_vars), names_to = "var", values_to = "media") |>
    ggplot(aes(x = var, y = media, fill = nivel)) +
    geom_col(position = position_dodge(width = 0.8), width = 0.7) +
    scale_fill_manual(
      values = c(baixo = "#d73027", medio = "#fee08b", alto = "#1a9850")
    ) +
    labs(
      title = sprintf("Perfil médio por nível — %s (features-chave)", e),
      x = NULL, y = "média", fill = "Nível"
    ) +
    theme_minimal(base_size = 11) +
    theme(axis.text.x = element_text(angle = 45, hjust = 1))
}) |> lapply(print)
```

## Distribuição dos níveis por UF

Classificamos o conjunto completo (uma predição por escola) e calculamos o
percentual de escolas por nível em cada UF.

```{r por-uf}
por_uf <- bind_rows(map(names(resultados), function(e) {
  resultados[[e]]$completo_pred |>
    mutate(etapa = .env$e) |>
    count(sg_uf, nivel) |>
    group_by(sg_uf) |>
    mutate(frac = n / sum(n)) |>
    ungroup()
}))

por_uf |>
  ggplot(aes(x = reorder(sg_uf, -frac), y = frac, fill = nivel)) +
  geom_col(position = "stack") +
  scale_fill_manual(
    values = c(baixo = "#d73027", medio = "#fee08b", alto = "#1a9850")
  ) +
  coord_flip() +
  labs(
    title = "Distribuição dos níveis de desempenho por UF",
    subtitle = "Predição do modelo completo; classes balanceadas por terços",
    x = NULL, y = "Percentual de escolas", fill = "Nível"
  ) +
  theme_minimal(base_size = 12)
```

## Observações

- A classificação por terços globais garante classes balanceadas, e o modelo
  supera o baseline da classe dominante em acurácia e AUC em todas as etapas.
- A **redução de dimensão** para as 15 features mais relevantes (top15) quase
  preserva o desempenho, confirmando a utilidade da importância por permutação
  de [importancia_floresta()] como guia de seleção (padrão da literatura).
- A variante **sem INSE** mostra o quanto da separação é capturável apenas por
  características estruturais/gestão do censo — o nível socioeconômico tende a
  dominar, como esperado.
- Ligação escola↔UF usa `clean.ideb_notas_escolas.id_escola == co_entidade`.

```{r encerrar, include=FALSE}
DBI::dbDisconnect(con)
```