---
title: "PCA do perfil escolar"
subtitle: "Infraestrutura, matrículas, docentes e gestão em dois eixos — com a escola de referência no painel"
author: "eduBR — curadoria"
date: "`r Sys.Date()`"
output:
  html_document:
    toc: true
    toc_depth: 3
    toc_float: true
    theme: cosmo
    code_folding: hide
    df_print: paged
params:
  service: edumaps
  etapa: fundamental_ii
  publica: true
  escola_id: null
---

```{r setup, include=FALSE}
knitr::opts_chunk$set(
  echo = TRUE, message = FALSE, warning = FALSE,
  fig.width = 11, fig.height = 6, dpi = 120
)

library(eduBR)
library(dplyr)
library(tidyr)
library(ggplot2)
library(knitr)

pct <- function(x) sprintf("%.1f%%", 100 * x)
```

## Objetivo e método

Documentar o **perfil de uma escola** através de PCA sobre features
engenheiradas de infraestrutura, matrículas, docentes e gestão
(`analytics.escola_features`, via `features_escola()`), **sem** medidas de
desempenho (nota/INSE/percentuais por nível ficam fora dos eixos — entram
só como contexto, nunca como preditor do próprio perfil).

Desenho:

- recorte por etapa (uma PCA por etapa — escolas de etapas distintas não
  são comparáveis) e só públicas por padrão;
- `pca_perfil()` (`stats::prcomp`, centro e escala): colunas sem variância
  caem com aviso, linhas incompletas são descartadas;
- a escola de referência (`escola_id`, ou a mais próxima do centroide no
  plano PC1–PC2) aparece destacada no painel.

```{r conexao}
con <- conecta(service = params$service)
```

```{r coleta}
df <- features_escola(
  con, etapa = params$etapa, publica = params$publica
) |>
  coletar(avisar = FALSE) |>
  rotular()

cat(sprintf(
  "%d escolas × %d colunas (%s, %s).\n",
  nrow(df), ncol(df), params$etapa,
  if (params$publica) "públicas" else "todas as redes"
))
```

```{r pca}
p <- pca_perfil(df)
p
```

## 1. Variância explicada

```{r variancia}
p$variancia |>
  head(10) |>
  transmute(
    Componente = pc,
    `% variância` = pct(prop),
    `% acumulada` = pct(acumulada)
  ) |>
  kable(caption = "Variância explicada (10 primeiros componentes)")

ggplot(p$variancia, aes(x = seq_along(pc), y = 100 * prop)) +
  geom_col() +
  labs(
    title = "Scree: % de variância por componente",
    x = "Componente", y = "% variância"
  ) +
  theme_minimal(base_size = 12)
```

## 2. O que pesa em cada eixo

```{r loadings}
top_loadings <- function(p, pcs = c("PC1", "PC2"), n = 12) {
  p$loadings |>
    filter(pc %in% pcs) |>
    group_by(pc) |>
    slice_max(abs(peso), n = n, with_ties = FALSE) |>
    ungroup() |>
    arrange(pc, desc(abs(peso)))
}

top <- top_loadings(p)

top |>
  transmute(
    Eixo = pc,
    Variável = variavel,
    Peso = round(peso, 3)
  ) |>
  kable(caption = "Maiores pesos em PC1 e PC2")

ggplot(top, aes(x = reorder(variavel, peso), y = peso, fill = pc)) +
  geom_col(show.legend = FALSE) +
  coord_flip() +
  facet_wrap(~pc, scales = "free_y") +
  labs(
    title = "Loadings: o que define cada eixo",
    x = NULL, y = "Peso"
  ) +
  theme_minimal(base_size = 11)
```

## 3. A escola no painel

```{r escola-ref}
scores <- p$scores |>
  left_join(
    df |> transmute(id = as.character(co_entidade), rede, nota_media),
    by = "id"
  )

ref_id <- if (!is.null(params$escola_id)) {
  as.character(params$escola_id)
} else {
  scores$id[which.min(scores$PC1^2 + scores$PC2^2)]
}
ref <- scores |> filter(id == ref_id)

cat(sprintf(
  "Referência: escola %s (rede %s, nota média %s).\n",
  ref_id, ref$rede,
  if (is.na(ref$nota_media)) "—" else round(ref$nota_media, 2)
))
```

```{r painel, fig.height=7}
ggplot(scores, aes(x = PC1, y = PC2, color = rede)) +
  geom_point(size = 0.7, alpha = 0.35) +
  geom_point(
    data = ref, aes(x = PC1, y = PC2),
    color = "black", size = 3.5
  ) +
  labs(
    title = "Escolas no plano PC1–PC2, por rede (ponto preto: referência)",
    x = "PC1", y = "PC2", color = "Rede"
  ) +
  theme_minimal(base_size = 12)
```

```{r posicao}
tibble(
  `PC1 da escola` = round(ref$PC1, 2),
  `PC2 da escola` = round(ref$PC2, 2),
  `% escolas abaixo em PC1` = pct(mean(scores$PC1 <= ref$PC1, na.rm = TRUE)),
  `% escolas abaixo em PC2` = pct(mean(scores$PC2 <= ref$PC2, na.rm = TRUE))
) |>
  kable(caption = "Posição da referência no painel")
```

## Leitura dos resultados

- Os eixos são **descritivos**: PC1 em geral opõe escolas com mais/menos
  recursos agregados; os loadings da seção 2 dizem o que cada eixo mede
  **neste** recorte — não generalize para outra etapa/rede sem reestimar.
- A posição da referência só faz sentido **dentro do recorte** (mesma
  etapa, mesmas redes); comparar redes distintas no mesmo plano mistura
  oferta com dependência administrativa.
- Nota/INSE não entraram na PCA de propósito: servem para perguntar, depois,
  se o painel posicional se associa ao desempenho — sem contaminar os eixos.

```{r encerrar, include=FALSE}
DBI::dbDisconnect(con)
```
