---
title: "Perfil modal dos gestores escolares (Censo Escolar 2025)"
subtitle: "Sexo, cor/raça, faixa etária, escolaridade, vínculo, acesso ao cargo e formação continuada — por rede e território"
author: "eduBR — curadoria (pesquisadora educacional)"
date: "`r Sys.Date()`"
output:
  html_document:
    toc: true
    toc_depth: 3
    toc_float: true
    theme: cosmo
    code_folding: hide
    df_print: paged
params:
  service: edumaps
  ano: 2025
---

```{r setup, include=FALSE}
knitr::opts_chunk$set(
  echo = TRUE, message = FALSE, warning = FALSE,
  fig.width = 11, fig.height = 6, dpi = 120
)

library(eduBR)
library(dplyr)
library(tidyr)
library(purrr)
library(ggplot2)
library(knitr)

pct <- function(x) sprintf("%.1f%%", 100 * x)
```

## Objetivo e método

Descrever **quem são os diretores das escolas brasileiras em 2025** a partir
das contagens do Censo Escolar (`clean.censo_gestor`, cruzado com
`clean.censo_escolas`), por **unidade gestor** (cada gestor pesa 1) e, como
sensibilidade, por **unidade escola** (cada escola contribui com a categoria
predominante própria — reduz o peso relativo dos colégios grandes).

A narrativa é construída sobre **nossos próprios números**, rede a rede, sem
contrapor valores da literatura neste documento (a comparação com referências
fica para o loop de curadoria, à parte).

Pontos de desenho:

- **9 dimensões**: sexo, cor/raça, faixa etária, escolaridade (maior
  concluída), pós-graduação, vínculo (escolas públicas), forma de acesso ao
  cargo, formação continuada em gestão (≥80h) e deficiência/TEA/superdotação.
- **Base válida por dimensão**: denominador é a soma das categorias
  comparadas; cor/raça "não declarada" sai do denominador (e aparece à parte);
  vínculo vale apenas para escolas públicas.
- **Categorias modais**: a mais frequente por dimensão e corte, com a
  proporção no denominador e a **concentração** (índice de Herfindahl — 1 =
  categoria única, ~0 = distribuição uniforme).
- **Cortes**: Brasil e rede (municipal, estadual, federal e privada), com
  apêndices por região e UF.

```{r aspectos-tecnicos, echo=FALSE}
cat("- Corte analítico: gestor; sensibilidade por escola\n")
cat(sprintf("- Fontes: `clean.censo_gestor` + `clean.censo_escolas` (ano %d)\n",
    params$ano))
cat("- Dimensões: 9 (ver método); denominador = base válida por dimensão\n")
```

## Dados

```{r carregar}
caminho_cache <- "dados_gestores.rds"
if (!file.exists(caminho_cache) && file.exists(file.path("analysis", caminho_cache))) {
  caminho_cache <- file.path("analysis", caminho_cache)
}
if (file.exists(caminho_cache)) {
  dados <- readRDS(caminho_cache)
  cat("snapshot RDS local:\n")
} else {
  con <- conecta(service = params$service)
  dados <- coletar(gestores(con), avisar = FALSE)
  DBI::dbDisconnect(con)
  cat("coleta ao vivo (fallback)\n")
}

dados
```

```{r resumo-dados}
resumo <- dados |>
  group_by(rede) |>
  summarise(
    gestores = sum(qt_gest_bas, na.rm = TRUE),
    escolas = dplyr::n_distinct(co_entidade),
    .groups = "drop"
  ) |>
  mutate(prop_gestores = pct(gestores / sum(gestores)))

resumo |>
  kable(caption = "Diretores por rede — Censo Escolar 2025")
```

## Visão geral

Quem é o diretor **típico** da escola pública brasileira? Em todo o país a
categoria modal é a **mulher**, e a escolaridade superior é praticamente
universal entre os titulares do cargo. A cor/raça modal permanece **branca**
em todas as redes, porém com participação não majoritária na rede municipal —
o que sinaliza espaço explicativo importante mais à frente.

```{r visao-brasil}
p_bra <- perfil_gestor(dados, corte = "brasil")

p_bra$modal |>
  mutate(prop_modal = pct(prop_modal), concentracao = round(concentracao, 3)) |>
  kable(caption = "Perfil modal — Brasil (unidade gestor)")
```

```{r visao-rede}
p_red <- perfil_gestor(dados, corte = "rede")

p_red$modal |>
  select(-denom, -n, -prop_modal, -concentracao) |>
  pivot_wider(names_from = dimensao, values_from = categoria_modal) |>
  kable(caption = "Categoria modal por dimensão e rede")
```

A rede pública e a privada se separam com clareza em duas pontas: na
**municipal**, o acesso é mais pulverizado (processo seletivo como via
relativa, menos de 40%), enquanto na **privada** quase dois terços dos cargos
são dos **proprietários/sócios** — o diretor é, em geral, o dono da escola.
Entre as **federais**, a origem é outra: eleição com a comunidade domina a
forma de acesso (~80%), e é a única rede em que o perfil modal de sexo é
**masculino**.

## Rede municipal

Maior rede do país, com a **maior fração de gestoras mulheres** (~82%) e o
perfil modal de cor/raça **branco mais diluído** (45,6% das declarações), o
que a aproxima de uma distribuição menos concentrada por raça/cor.

```{r municipal-ordem}
municipal <- p_red$proporcoes |> filter(corte == "Municipal", composicao)

top3 <- function(dim) {
  municipal |>
    filter(dimensao == dim) |>
    arrange(desc(prop)) |>
    mutate(props = pct(prop)) |>
    head(3) |>
    select(categoria, props)
}

kable(
  bind_rows(
    Sexo = top3("Sexo"),
    `Cor/Raça` = top3("Cor/Raça"),
    `Faixa etária` = top3("Faixa etária"),
    `Escolaridade` = top3("Escolaridade (maior concluída)"),
    `Pós-graduação` = top3("Pós-graduação"),
    `Formação em gestão` = top3("Formação continuada em gestão (≥80h)"),
    `Acesso (públicas)` = top3("Forma de acesso ao cargo"),
    .id = "dimensão"
  ),
  caption = "Rede municipal — top-3 categorias por dimensão (base válida)"
)
```

Entre as escolas **municipais**, a forma de acesso mais frequente é o
**processo seletivo/nomeação** (~34%), seguida de perto pela **indicação** da
gestão (~33%) e pela **eleição com a comunidade** (**15%**) — três vias
convivendo no mesmo território. A presença de categorias próximas na forma de
acesso é o traço que mais diferencia o diretor municipal dos demais públicos.
A formação continuada em gestão (≥80h) é modalidade **minoritária** (~27% com
formação).

## Rede estadual

Estados concentram diretoras mulheres (~66%), com forte participação de
**brancas** e perfil etário deslocado para as faixas **30–49**. Entre as
públicas, é onde o **concurso público** mais se aproxima do topo na forma de
acesso (a seguir da eleição com a comunidade).

```{r estadual-ordem}
estadual <- p_red$proporcoes |> filter(corte == "Estadual", composicao)

top3e <- function(dim) {
  estadual |>
    filter(dimensao == dim) |>
    arrange(desc(prop)) |>
    mutate(props = pct(prop)) |>
    head(3) |>
    select(categoria, props)
}

kable(
  bind_rows(
    Sexo = top3e("Sexo"),
    `Faixa etária` = top3e("Faixa etária"),
    `Vínculo` = top3e("Vínculo (escolas públicas)"),
    `Acesso` = top3e("Forma de acesso ao cargo"),
    `Formação em gestão` = top3e("Formação continuada em gestão (≥80h)"),
    `Pós-graduação` = top3e("Pós-graduação"),
    .id = "dimensão"
  ),
  caption = "Rede estadual — top-3 categorias por dimensão (base válida)"
)
```

O diretor estadual típico é **concursado/efetivo** (~90% em escolas públicas),
com **especialização** como forma de pós-graduação mais comum e acesso
dividido entre três vias próximas: **eleição com a comunidade** (25,7%),
**processo seletivo combinado com eleição** (24,2%) e **processo seletivo +
nomeação** (19,7%). Entre as públicas, a rede estadual é a que mais declara
deficiência entre os titulares (0,7%, contra 0,6% na municipal e 0,4% na
federal).

## Rede federal

A menor das redes, mas singular: é a **única em que o diretor típico é homem**
(~74%) e a forma de acesso é majoritariamente por **eleição com a comunidade**
(~82%) — contratos de colégios federais/Institutos e universidades. Quase
todos são concursados.

```{r federal-ordem}
federal <- p_red$proporcoes |> filter(corte == "Federal", composicao)

top3f <- function(dim) {
  federal |>
    filter(dimensao == dim) |>
    arrange(desc(prop)) |>
    mutate(props = pct(prop)) |>
    head(3) |>
    select(categoria, props)
}

kable(
  bind_rows(
    Sexo = top3f("Sexo"),
    `Acesso` = top3f("Forma de acesso ao cargo"),
    `Vínculo` = top3f("Vínculo (escolas públicas)"),
    `Escolaridade` = top3f("Escolaridade (maior concluída)"),
    `Faixa etária` = top3f("Faixa etária"),
    .id = "dimensão"
  ),
  caption = "Rede federal — top-3 categorias por dimensão (base válida)"
)
```

## Rede privada

Na rede privada o **diretor é a diretora-sócia**: ~84% mulheres, ~52% dos
cargos dos próprios **proprietários/sócios**, e é onde é maior a proporção de
diretores **sem pós-graduação** (~43%).

```{r privada-ordem}
privada <- p_red$proporcoes |> filter(corte == "Privada", composicao)

top3p <- function(dim) {
  privada |>
    filter(dimensao == dim) |>
    arrange(desc(prop)) |>
    mutate(props = pct(prop)) |>
    head(3) |>
    select(categoria, props)
}

kable(
  bind_rows(
    Sexo = top3p("Sexo"),
    `Acesso` = top3p("Forma de acesso ao cargo"),
    `Cor/Raça` = top3p("Cor/Raça"),
    `Pós-graduação` = top3p("Pós-graduação"),
    `Faixa etária` = top3p("Faixa etária"),
    .id = "dimensão"
  ),
  caption = "Rede privada — top-3 categorias por dimensão (base válida)"
)
```

Diferente do que se vê nas públicas, a categoria **"proprietário/sócio"**
domina de forma quase consensual: a segunda via mais citada (indicação da
gestão) fica bem atrás. Sobre as **particularidades** da rede: quase **uma em
cada cinco** direções privadas (20%) é de escolas **filantrópicas**.

```{r privada-categoria}
p_priv <- perfil_gestor(dados, corte = "categoria_privada")

p_priv$modal |>
  filter(dimensao == "Forma de acesso ao cargo") |>
  mutate(prop_modal = pct(prop_modal)) |>
  select(corte, categoria_modal, prop_modal) |>
  kable(caption = "Rede privada — acesso modal por categoria da escola")
```

## Sensibilidade: unidade escola

Repetimos a análise **pesando cada escola uma vez** (categoria predominante
de cada colégio), para verificar se o retrato muda em relação ao gestor
unitário — escolas pequenas ganham peso relativo.

```{r sensibilidade-escola}
p_red_esc <- perfil_gestor(dados, corte = "rede", unidade = "escola")

sensitivity <- p_red$modal |>
  select(corte, dimensao, gestor = categoria_modal, prop_gestor = prop_modal) |>
  inner_join(
    p_red_esc$modal |>
      select(corte, dimensao, escola = categoria_modal, prop_escola = prop_modal),
    by = c("corte", "dimensao")
  ) |>
  mutate(across(starts_with("prop"), ~ round(.x, 3)))

sensitivity |>
  filter(gestor != escola | abs(prop_gestor - prop_escola) > 0.01) |>
  kable(caption = "Sensibilidade escola×gestor — divergências de categoria modal ou >1pp")

tabela <- sensitivity |>
  mutate(troca = gestor != escola) |>
  count(corte, troca) |>
  pivot_wider(names_from = troca, values_from = n, values_fill = 0L)

tabela |>
  kable(caption = "Troca de categoria modal ao passar de gestor→escola (de 9 dimensões)")
```

Na prática, **a categoria modal não muda** ao passar de gestor→escola em
nenhuma rede: nas 9 dimensões (8 na privada, que não tem dimensão de vínculo
público) o modal se mantém, variando apenas a **proporção** (até ~3,3pp, na
pós-graduação estadual). A distribuição por cor/raça e sexo é robusta ao peso
das escolas.

## Resumo comparativo

A **concentração** (Herfindahl) resume o consenso interno de cada rede.

```{r concentracao}
p_red$modal |>
  group_by(corte) |>
  summarise(
    concentracao_media = round(mean(concentracao), 3),
    concentracao_min   = round(min(concentracao), 3),
    concentracao_max   = round(max(concentracao), 3)
  ) |>
  rename(rede = corte) |>
  kable(caption = "Concentração média por rede (Herfindahl, 9 dimensões)")
```

```{r concentracao-plot}
p_red$modal |>
  ggplot(aes(x = reorder(corte, concentracao), y = concentracao, fill = dimensao)) +
  geom_point(aes(y = concentracao), size = 2.5, alpha = 0.7) +
  geom_point(
    data = p_red$modal |> group_by(corte) |>
      summarise(concentracao = mean(concentracao)),
    aes(y = concentracao), shape = 21, size = 4, fill = "#08519c"
  ) +
  coord_flip() +
  labs(
    title = "Concentração (Herfindahl) por dimensão e rede",
    subtitle = "Pontos: dimensões; círculo sólido: média da rede",
    x = NULL, y = "Herfindahl (1 = categoria única)"
  ) +
  theme_minimal(base_size = 12)
```

O consenso é **nitidamente maior na rede federal** (média ~0,71); estadual,
municipal e privada ficam próximas (~0,59). A menor concentração entre todas
as dimensões está na **forma de acesso ao cargo da rede municipal** (0,26) —
consistente com a pluralidade de vias de acesso observada acima. Mulheres
dominam a gestão escolar brasileira; o único contraponto é a rede federal.

## O que os dados mostram

1. **Direção escolar é, majoritariamente, direção feminina**: ~66%–84% de
   gestoras nas redes, com a exceção federal (masculino ~74%).
2. **Escolaridade superior é padrão** (~85%–100%) e o **concurso público** é
   o vínculo dominante nas públicas (≥74% efetivos).
3. **Cor/raça branca é o modal em todas as redes**, mas com a menor
   concentração na municipal (45,6%) — perto da metade do conjunto válido.
4. **A via de acesso ao cargo é o traço que mais separa as redes**:
   proprietário/sócio na privada (~52%), eleição na federal (~82%),
   processo seletivo/indicação/concurso convivendo na municipal.
5. **Formação continuada em gestão (≥80h) é minoritária** em todas as redes
   — com formação entre **~7%** (federal) e **~27%** (municipal);
   estadual e privada situam-se entre **~19%** e **~23%** — um ponto de
   atenção para políticas de desenvolvimento de diretores.

> Os números aqui são exclusivamente da base de 2025. A comparação com a
> literatura (documento de referência `gestor_edumaps_perfil.md`) fica para o
> loop de curadoria, em documento separado.

## Apêndice A — Regiões

```{r regiao}
p_reg <- perfil_gestor(dados, corte = "regiao")

p_reg$modal |>
  select(-denom, -n, -prop_modal, -concentracao) |>
  pivot_wider(names_from = dimensao, values_from = categoria_modal) |>
  kable(caption = "Categoria modal por dimensão e região (unidade gestor)")
```

```{r regiao-proporcoes}
p_reg$proporcoes |>
  filter(composicao) |>
  ggplot(aes(x = prop, y = categoria, fill = corte)) +
  geom_col(position = "dodge") +
  facet_wrap(~ dimensao, scales = "free_y") +
  labs(
    title = "Distribuição das categorias por região",
    x = "Proporção na base válida", y = NULL, fill = "Região"
  ) +
  theme_minimal(base_size = 10) +
  theme(legend.position = "bottom")
```

## Apêndice B — UFs

```{r uf}
p_uf <- perfil_gestor(dados, corte = "uf")

p_uf$modal |>
  filter(dimensao %in% c("Sexo", "Forma de acesso ao cargo")) |>
  select(-n, -denom, -prop_modal, -concentracao) |>
  pivot_wider(names_from = dimensao, values_from = categoria_modal) |>
  kable(caption = "UF — modal de sexo e forma de acesso (unidade gestor)")
```

```{r uf-stack}
p_uf$proporcoes |>
  filter(dimensao == "Formação continuada em gestão (≥80h)") |>
  ggplot(aes(x = reorder(corte, -prop), y = prop, fill = categoria)) +
  geom_col() +
  scale_fill_manual(values = c("#9ecae1", "#08519c")) +
  labs(
    title = "Formação continuada em gestão (≥80h) por UF",
    x = NULL, y = "Proporção", fill = NULL
  ) +
  theme_minimal(base_size = 11) +
  theme(axis.text.x = element_text(angle = 90, vjust = 0.5))
```

```{r encerrar, include=FALSE}
if (exists("con") && DBI::dbIsValid(con)) DBI::dbDisconnect(con)
```