---
title: "Redes de ensino e perfil docente por município"
subtitle: "Cruzamento de analytics.mv_rede_escolas com clean.censo_docentes — formação, vínculo, especialização e demografia por rede"
author: "eduBR — curadoria (pesquisadora educacional)"
date: "`r Sys.Date()`"
lang: pt-BR
output:
  html_document:
    toc: true
    toc_depth: 3
    toc_float: true
    theme: cosmo
    code_folding: hide
    df_print: paged
  pdf_document:
    toc: true
    toc_depth: 3
    latex_engine: xelatex
    df_print: tibble
params:
  service: edumaps
  ano: 2025
  rede: null
  uf: null
  regiao: null
---

```{r setup, include=FALSE}
knitr::opts_chunk$set(
  echo = !knitr::is_latex_output(),
  out.width = if (knitr::is_latex_output()) "100%" else NULL,
  dev = if (knitr::is_latex_output()) "cairo_pdf" else "png",
  message = FALSE, warning = FALSE,
  fig.width = 11, fig.height = 6, dpi = 120
)

library(eduBR)
library(dplyr)
library(tidyr)
library(ggplot2)
library(knitr)

pct <- function(x) sprintf("%.1f%%", 100 * x)
```

## Objetivo e método

Descrever as **redes de ensino de cada município** (federal, estadual,
municipal, privada) e cruzá-las com o **perfil docente** do Censo Escolar,
em todas as dimensões que `clean.censo_docentes` fornece: formação,
pós-graduação, vínculo, especialização, disciplina e demografia.

Fontes e desenho:

- **Redes**: `rede_municipio()` sobre `analytics.mv_rede_escolas`
  (matrículas, docentes, IDEB por município × rede). Filtros de `uf`,
  `regiao` e `rede` via params, aplicados **no banco** (lazy).
- **Docentes**: `docentes_rede()` cruza `clean.censo_docentes` com
  `clean.censo_escolas` por `(nu_ano_censo, co_entidade)`, anexa rede,
  localização e macrorregião, e **agrupa no banco** pelo `nivel`
  (`municipio`, `uf`, `regiao`, `brasil`).
- **Materialização**: agregações empurradas para o SQL; `coletar()`
  só no fim, sobre o agregado (não sobre os microdados por escola).

```{r conexao}
con <- conecta(service = params$service)
```

```{r parametros}
ano <- params$ano
filtros <- list(rede = params$rede, uf = params$uf, regiao = params$regiao)
filtros
```

## 1. Visão geral das redes

```{r redes}
redes_tbl <- rede_municipio(
  con, uf = params$uf, regiao = params$regiao, rede = params$rede
)

redes_br <- consulta(redes_tbl) |>
  group_by(rede) |>
  summarise(
    municipios = n_distinct(co_municipio),
    escolas = sum(total_escolas, na.rm = TRUE),
    matriculas = sum(total_matriculas, na.rm = TRUE),
    docentes = sum(total_docentes, na.rm = TRUE),
    ideb_fund_i = mean(ideb_fund_i, na.rm = TRUE),
    ideb_fund_ii = mean(ideb_fund_ii, na.rm = TRUE),
    .groups = "drop"
  ) |>
  coletar(avisar = FALSE) |>
  arrange(desc(matriculas))

redes_br |>
  transmute(
    Rede = rede,
    Municipios = municipios,
    Escolas = escolas,
    Matriculas = matriculas,
    Docentes = docentes,
    `IDEB fund. I` = round(ideb_fund_i, 2),
    `IDEB fund. II` = round(ideb_fund_ii, 2)
  ) |>
  kable(caption = "Redes de ensino: cobertura e IDEB médio (agregado no banco)")
```

```{r redes-plot, fig.height=5}
redes_br |>
  select(rede, matriculas, docentes) |>
  pivot_longer(-rede, names_to = "metrica", values_to = "n") |>
  ggplot(aes(x = rede, y = n / 1e6, fill = metrica)) +
  geom_col(position = "dodge") +
  coord_flip() +
  labs(title = "Matrículas e docentes por rede (milhões)", x = NULL, y = NULL, fill = NULL) +
  theme_minimal(base_size = 12)
```

### Cobertura do IDEB

Nem todo município × rede tem IDEB avaliado (a MV traz `NA` onde não
houve avaliação). O quadro abaixo conta, por rede, quantos municípios têm
nota — leitura necessária antes de qualquer comparação de médias.

```{r cobertura-ideb}
# Só 3 colunas leves atravessam a rede; a contagem roda em R.
cobertura <- consulta(redes_tbl) |>
  select(rede, co_municipio, ideb_fund_ii) |>
  coletar(avisar = FALSE) |>
  group_by(rede) |>
  summarise(
    municipios = n_distinct(co_municipio),
    com_ideb_ii = n_distinct(co_municipio[!is.na(ideb_fund_ii)]),
    .groups = "drop"
  ) |>
  mutate(sem_ideb_ii = municipios - com_ideb_ii)

cobertura |>
  transmute(
    Rede = rede,
    Municípios = municipios,
    `Com IDEB fund. II` = com_ideb_ii,
    `% sem IDEB` = pct(sem_ideb_ii / municipios)
  ) |>
  kable(caption = "Cobertura do IDEB fund. II por rede")
```

## 2. Perfil docente por rede

Agregado nacional (`nivel = "brasil"`), com projeção só das colunas de
formação/vínculo/demografia antes do `collect` (a base remota é lenta).

```{r docentes-brasil}
cols_perfil <- c(
  "qt_doc_bas",
  "qt_doc_bas_esco_ef", "qt_doc_bas_esco_em",
  "qt_doc_bas_esco_sup_grad",
  "qt_doc_bas_esco_sup_pos_espec", "qt_doc_bas_esco_sup_pos_mestra",
  "qt_doc_bas_esco_sup_pos_douto", "qt_doc_bas_esco_sup_pos_nenhum",
  "qt_doc_bas_vinculo_concur", "qt_doc_bas_vinculo_contra",
  "qt_doc_bas_vinculo_terceir", "qt_doc_bas_vinculo_clt",
  "qt_doc_bas_espec_gestao", "qt_doc_bas_espec_nenhum",
  "qt_doc_bas_fem", "qt_doc_bas_masc",
  "qt_doc_bas_branca", "qt_doc_bas_preta", "qt_doc_bas_parda",
  "qt_doc_bas_amarela", "qt_doc_bas_indigena",
  "qt_doc_bas_pcd", "qt_doc_bas_libras"
)

doc_br <- docentes_rede(
  con, ano = ano, rede = params$rede, uf = params$uf,
  regiao = params$regiao, nivel = "brasil", colunas = cols_perfil
) |>
  coletar(avisar = FALSE)
```

### 2.1 Formação

```{r formacao}
form <- doc_br |>
  group_by(rede) |>
  summarise(
    docentes = sum(qt_doc_bas, na.rm = TRUE),
    superior = sum(qt_doc_bas_esco_sup_grad, na.rm = TRUE),
    espec = sum(qt_doc_bas_esco_sup_pos_espec, na.rm = TRUE),
    mestrado = sum(qt_doc_bas_esco_sup_pos_mestra, na.rm = TRUE),
    doutorado = sum(qt_doc_bas_esco_sup_pos_douto, na.rm = TRUE),
    .groups = "drop"
  ) |>
  mutate(
    p_superior = superior / docentes,
    p_pos = (espec + mestrado + doutorado) / docentes,
    p_mestrado_mais = (mestrado + doutorado) / docentes
  ) |>
  arrange(desc(p_superior))

form |>
  transmute(
    Rede = rede,
    Docentes = docentes,
    `% superior` = pct(p_superior),
    `% pós` = pct(p_pos),
    `% mestrado+` = pct(p_mestrado_mais)
  ) |>
  kable(caption = "Formação docente por rede")
```

```{r formacao-plot, fig.height=5}
form |>
  select(rede, p_superior, p_pos) |>
  pivot_longer(-rede, names_to = "indicador", values_to = "p") |>
  ggplot(aes(x = rede, y = 100 * p, fill = indicador)) +
  geom_col(position = "dodge") +
  labs(title = "Formação docente por rede (%)", x = NULL, y = NULL, fill = NULL) +
  theme_minimal(base_size = 12)
```

### 2.2 Vínculo

```{r vinculo}
vinc <- doc_br |>
  group_by(rede) |>
  summarise(
    docentes = sum(qt_doc_bas, na.rm = TRUE),
    concursado = sum(qt_doc_bas_vinculo_concur, na.rm = TRUE),
    temporario = sum(qt_doc_bas_vinculo_contra, na.rm = TRUE),
    terceirizado = sum(qt_doc_bas_vinculo_terceir, na.rm = TRUE),
    clt = sum(qt_doc_bas_vinculo_clt, na.rm = TRUE),
    .groups = "drop"
  ) |>
  mutate(p_concursado = concursado / docentes) |>
  arrange(desc(p_concursado))

vinc |>
  transmute(
    Rede = rede,
    `% concursado` = pct(concursado / docentes),
    `% temporário` = pct(temporario / docentes),
    `% terceirizado` = pct(terceirizado / docentes),
    `% CLT` = pct(clt / docentes)
  ) |>
  kable(caption = "Vínculo docente por rede")
```

### 2.3 Demografia e inclusão

```{r demografia}
demo <- doc_br |>
  group_by(rede) |>
  summarise(
    docentes = sum(qt_doc_bas, na.rm = TRUE),
    fem = sum(qt_doc_bas_fem, na.rm = TRUE),
    pcd = sum(qt_doc_bas_pcd, na.rm = TRUE),
    .groups = "drop"
  ) |>
  mutate(p_fem = fem / docentes, p_pcd = pcd / docentes)

demo |>
  transmute(
    Rede = rede,
    `% feminino` = pct(p_fem),
    `% PcD` = pct(p_pcd)
  ) |>
  kable(caption = "Sexo e PcD por rede")
```

## 3. Recorte territorial

Docentes por rede × UF (ou região), para localizar desigualdades.

```{r por-uf}
doc_uf <- docentes_rede(
  con, ano = ano, rede = params$rede, uf = params$uf,
  regiao = params$regiao, nivel = "uf",
  colunas = c("qt_doc_bas", "qt_doc_bas_esco_sup_grad",
              "qt_doc_bas_esco_sup_pos_mestra",
              "qt_doc_bas_esco_sup_pos_douto",
              "qt_doc_bas_vinculo_concur")
) |>
  coletar(avisar = FALSE)

doc_uf |>
  group_by(sg_uf, rede) |>
  summarise(
    docentes = sum(qt_doc_bas, na.rm = TRUE),
    p_superior = sum(qt_doc_bas_esco_sup_grad, na.rm = TRUE) / docentes,
    p_mestrado_mais = sum(
      qt_doc_bas_esco_sup_pos_mestra + qt_doc_bas_esco_sup_pos_douto,
      na.rm = TRUE
    ) / docentes,
    p_concursado = sum(qt_doc_bas_vinculo_concur, na.rm = TRUE) / docentes,
    .groups = "drop"
  ) |>
  arrange(sg_uf, rede) |>
  head(40) |>
  kable(caption = "Perfil docente por UF × rede (primeiras 40 linhas)")
```

```{r uf-plot, fig.height=7}
doc_uf |>
  group_by(sg_uf, rede) |>
  summarise(
    docentes = sum(qt_doc_bas, na.rm = TRUE),
    p_superior = sum(qt_doc_bas_esco_sup_grad, na.rm = TRUE) / docentes,
    .groups = "drop"
  ) |>
  ggplot(aes(x = sg_uf, y = 100 * p_superior, fill = rede)) +
  geom_col(position = "dodge") +
  labs(
    title = "% docentes com superior por UF e rede",
    x = NULL, y = NULL, fill = "Rede"
  ) +
  theme_minimal(base_size = 11) +
  theme(axis.text.x = element_text(angle = 45, hjust = 1))
```

## 4. Cruzamento rede × docente × IDEB

A MV já traz IDEB e % docentes com superior/concursados por
município × rede — o cruzamento nacional nasce da junção dos dois
agregados acima.

```{r cruzamento, fig.height=5}
cruz <- redes_br |>
  left_join(
    form |> select(rede, p_superior, p_pos),
    by = "rede"
  ) |>
  left_join(
    vinc |> select(rede, p_concursado = p_concursado),
    by = "rede"
  )

cruz |>
  transmute(
    Rede = rede,
    `IDEB fund. II` = round(ideb_fund_ii, 2),
    `% superior (censo)` = pct(p_superior),
    `% pós (censo)` = pct(p_pos),
    `% concursado (censo)` = pct(p_concursado)
  ) |>
  kable(caption = "IDEB (MV) lado a lado com perfil docente (censo)")

ggplot(cruz, aes(x = 100 * p_superior, y = ideb_fund_ii, color = rede)) +
  geom_point(size = 3) +
  geom_text(aes(label = rede), vjust = -0.8, show.legend = FALSE) +
  labs(
    title = "IDEB fund. II × % docentes com superior, por rede",
    x = "% superior", y = "IDEB fund. II"
  ) +
  theme_minimal(base_size = 12)
```

## Apêndice: dicionário das categóricas

Os códigos do Censo usados nos filtros (`rede`, `localizacao`) e a coluna
`rede` seguem o padrão abaixo — ver `dicionario()`.

```{r dicionario}
dicionario() |>
  transmute(
    Variável = variavel,
    Código = codigo,
    Rótulo = rotulo
  ) |>
  kable(caption = "Dicionário das categóricas do Censo cobertas pelo pacote")
```

## Leitura dos resultados

- A tabela da seção 1 mostra o **peso de cada rede** (municipal concentra
  matrículas no fundamental; privada responde por parte relevante das
  matrículas urbanas). A cobertura do IDEB varia por rede — comparar médias
  sem olhar a cobertura distorce a leitura.
- As seções 2–3 quantificam **formação, vínculo e demografia por rede**;
  diferenças de % superior/pós e de % concursado entre redes e UFs são o
  achado central para a pesquisadora.
- A seção 4 é **descritiva e contemporânea** (censo e IDEB do mesmo
  período): serve para conhecer o painel, não para atribuir causalidade.

```{r encerrar, include=FALSE}
DBI::dbDisconnect(con)
```
