---
title: "IDEB e nível socioeconômico (INSE) por região do Brasil"
subtitle: "Regressões lineares do IDEB observado sobre o INSE das escolas (corte 2023)"
author: "eduBR — curadoria (especialista em ML)"
date: "`r Sys.Date()`"
output:
  html_document:
    toc: true
    toc_depth: 3
    toc_float: true
    theme: cosmo
    code_folding: hide
    df_print: paged
params:
  service: edumaps
  etapa: null
  rede: null
---

```{r setup, include=FALSE}
knitr::opts_chunk$set(
  echo = TRUE, message = FALSE, warning = FALSE,
  fig.width = 11, fig.height = 8, dpi = 120
)

library(eduBR)
library(dplyr)
library(tidyr)
library(ggplot2)
library(knitr)
library(tibble)
```

```{r conexao}
con <- conecta(service = params$service)
```

## Objetivo

Verificar como o **nível socioeconômico** das escolas (INSE, `clean.inse`)
se associa ao desempenho (IDEB), **por macrorregião**. Como o INSE só existe
no SAEB **2023** e cobre apenas escolas **públicas**, o exercício é um
**corte transversal** (não há dimensão temporal aqui):

$$\text{IDEB}_i = \alpha_{r,e} + \beta_{r,e}\,\text{INSE}_i + \varepsilon_i$$

ajustado **no nível da escola** $i$, para cada região $r$ e etapa $e$.
A inclinação $\beta_{r,e}$ é o **gradiente socioeconômico**: quantos pontos
de IDEB acompanham cada unidade de INSE. Modelos com `parsnip`
(`linear_reg()` / motor `lm`).

```{r regressao}
reg <- regressao_inse(con, etapa = params$etapa, rede = params$rede)
reg
```

## Cobertura

```{r cobertura}
dados <- unnest(reg, data)

dados |>
  group_by(nome_regiao, etapa) |>
  summarise(
    escolas = n(),
    inse_medio = round(mean(media_inse, na.rm = TRUE), 2),
    ideb_medio = round(mean(ideb_observado, na.rm = TRUE), 2),
    .groups = "drop"
  ) |>
  arrange(etapa, nome_regiao) |>
  kable(
    caption = "Escolas com INSE, INSE médio e IDEB médio por região e etapa"
  )
```

## Regressão por região

```{r coeficientes}
coef <- unnest(reg, coeficientes) |>
  filter(term == "media_inse") |>
  mutate(
    ic_lo = estimate - 1.96 * std.error,
    ic_hi = estimate + 1.96 * std.error
  ) |>
  arrange(desc(estimate))

coef |>
  transmute(
    Região = nome_regiao,
    Etapa = etapa,
    `Gradiente (IDEB por INSE)` = round(estimate, 4),
    `Erro padrão` = round(std.error, 4),
    `p-valor` = signif(p.value, 3)
  ) |>
  kable(caption = "Gradiente socioeconômico do IDEB por região e etapa")
```

```{r dispersao, fig.height = 10}
set.seed(1)
amostra <- unnest(reg, predicoes) |>
  slice_sample(n = min(nrow(unnest(reg, predicoes)), 15000))

ggplot(
  amostra,
  aes(x = media_inse, y = ideb_observado)
) +
  geom_point(alpha = 0.06, size = 0.4) +
  geom_line(aes(y = .pred), color = "firebrick", linewidth = 0.9) +
  facet_grid(etapa ~ nome_regiao, scales = "free") +
  labs(
    title = "IDEB observado versus INSE da escola, por região e etapa",
    subtitle = "Pontos: escolas (amostra para o gráfico); linha: reta ajustada (2023)",
    x = "INSE médio da escola",
    y = "IDEB observado"
  ) +
  theme_minimal(base_size = 10)
```

## Comparação entre regiões

```{r forest, fig.height = 6}
ggplot(coef, aes(x = estimate, y = nome_regiao, color = etapa)) +
  geom_vline(xintercept = 0, linetype = "dashed", color = "grey55") +
  geom_pointrange(
    aes(xmin = ic_lo, xmax = ic_hi),
    position = position_dodge(width = 0.6), size = 0.5
  ) +
  labs(
    title = "Gradiente socioeconômico do IDEB por região e etapa",
    subtitle = "Inclinação (IDEB por unidade de INSE) com intervalo de 95%",
    x = "Gradiente (IDEB por INSE)",
    y = NULL,
    color = "Etapa"
  ) +
  theme_minimal(base_size = 12)
```

```{r qualidade, fig.height = 5}
metricas <- unnest(reg, metricas) |>
  select(nome_regiao, etapa, r.squared, p.value, nobs)

metricas |>
  arrange(desc(r.squared)) |>
  transmute(
    Região = nome_regiao,
    Etapa = etapa,
    `R²` = round(r.squared, 3),
    `p-valor` = signif(p.value, 3),
    `nº de escolas` = nobs
  ) |>
  kable(caption = "R² e significância dos modelos por região e etapa")
```

```{r r2, fig.height = 5}
ggplot(metricas, aes(x = nome_regiao, y = r.squared, fill = etapa)) +
  geom_col(position = "dodge") +
  coord_flip() +
  labs(
    title = "R² da relação IDEB ~ INSE por região e etapa",
    x = NULL,
    y = "R²",
    fill = "Etapa"
  ) +
  theme_minimal(base_size = 12)
```

## Leitura dos resultados

- O IDEB cresce com o INSE em **todas** as regiões e etapas (gradientes
  positivos): escolas mais ricas têm, em média, IDEB mais alto.
- Comparar os gradientes mostra **onde o desempenho é menos sensível** ao
  nível socioeconômico (menor inclinação) — pistas para políticas de
  equidade regional.
- É um ajuste **bivariado e transversal** (2023): descreve associação, não
  causalidade, e não inclui a dimensão temporal (impossível, pois o INSE só
  existe em 2023).

```{r encerrar, include=FALSE}
DBI::dbDisconnect(con)
```
