---
title: "Regressões do censo/IDEB por recortes (camada declarativa)"
subtitle: "A mesma especificação rodada para muitos cortes (UF, região, etapa)"
author: "eduBR — curadoria (especialista em ML)"
date: "`r Sys.Date()`"
output:
  html_document:
    toc: true
    toc_depth: 3
    toc_float: true
    theme: cosmo
    code_folding: hide
    df_print: paged
params:
  service: edumaps
---

```{r setup, include=FALSE}
knitr::opts_chunk$set(
  echo = TRUE, message = FALSE, warning = FALSE,
  fig.width = 11, fig.height = 7, dpi = 120
)

library(eduBR)
library(dplyr)
library(tidyr)
library(ggplot2)
library(knitr)
library(tibble)
```

```{r conexao}
con <- conecta(service = params$service)
```

## Objetivo

Demonstrar a **camada declarativa** do `eduBR`: uma *especificação*
(`especificar_regressao()` ou `ler_espec()`) descreve desfecho, preditores e
cortes, e `executar_regressao()` roda a **mesma regressão para cada
combinação de cortes**, devolvendo resultados padronizados.

Aqui ajustamos `ideb_observado ~ nota_media` para cada **UF × etapa** (2023),
a partir de um spec em YAML.

## Spec em YAML

```{r spec-yaml}
espec <- ler_espec("regressoes_censo.yaml")
espec
```

## Execução (mesma regressão para todos os cortes)

```{r executar}
res <- executar_regressao(con, espec)
res
```

```{r extrair}
co <- coeficientes(res)
met <- metricas(res)

cat("Modelos ajustados:", nrow(res), "\n")
cat("Coeficientes extraidos:", nrow(co), "\n")
```

## R² por UF × etapa

```{r heatmap}
ggplot(met, aes(x = etapa, y = sg_uf, fill = r.squared)) +
  geom_tile(color = "white") +
  geom_text(aes(label = round(r.squared, 2)), size = 2.4) +
  scale_fill_viridis_c(option = "C", na.value = "grey90") +
  labs(
    title = "R² do ajuste IDEB ~ média das notas, por UF e etapa (2023)",
    x = NULL, y = NULL, fill = "R²"
  ) +
  theme_minimal(base_size = 11)
```

## Inclinação (nota_media) por etapa

```{r inclinacao}
co |>
  filter(term == "nota_media") |>
  ggplot(aes(x = etapa, y = estimate)) +
  geom_boxplot(fill = "#cfe3ff", outlier.size = 0.6) +
  labs(
    title = "Inclinação de nota_media sobre o IDEB, por etapa",
    subtitle = "Cada ponto e uma UF (um modelo por UF × etapa)",
    x = NULL, y = "Inclinação (IDEB por ponto de nota)"
  ) +
  theme_minimal(base_size = 12)
```

## Recorte por região (spec em R + `dados =`)

A mesma camada aceita um objeto eduBR como fonte (`dados =`). Aqui usamos
`ideb_regiao()` para restringir ao Sudeste e cortar por UF:

```{r por-regiao}
dados_reg <- ideb_regiao(con, regiao = "Sudeste", ano = 2023)

espec_reg <- especificar_regressao(
  outcome    = "ideb_observado",
  predictors = "nota_media",
  cuts       = c("sg_uf", "etapa"),
  id         = "sudeste_uf_etapa"
)

res_reg <- executar_regressao(con, espec_reg, dados = dados_reg)
co_reg <- coeficientes(res_reg) |>
  filter(term == "nota_media") |>
  mutate(
    ic_lo = estimate - 1.96 * std.error,
    ic_hi = estimate + 1.96 * std.error
  )

ggplot(co_reg, aes(x = estimate, y = sg_uf, color = etapa)) +
  geom_vline(xintercept = 0, linetype = "dashed", color = "grey60") +
  geom_pointrange(
    aes(xmin = ic_lo, xmax = ic_hi),
    position = position_dodge(width = 0.6), size = 0.5
  ) +
  labs(
    title = "Inclinação de nota_media sobre o IDEB — UFs do Sudeste (2023)",
    subtitle = "Intervalo de 95%",
    x = "Inclinação (IDEB por ponto de nota)", y = NULL, color = "Etapa"
  ) +
  theme_minimal(base_size = 12)
```

## Observações

- Uma spec → **81 modelos** (27 UFs × 3 etapas) sem loop manual.
- Resultado padronizado: `coeficientes()` e `metricas()` achatam as
  list-columns.
- Qualquer domínio do [catalogo()] pode ser a fonte (`fonte =`), ou passe um
  objeto eduBR em `dados =` (ex.: `ideb_regiao()`, `ideb_inse()`).
- No YAML, `y`/`n`/`yes`/`no` são lidos como lógicos — use aspas se forem
  nomes de coluna.

```{r encerrar, include=FALSE}
DBI::dbDisconnect(con)
```
