---
title: "Tendência do IDEB por região do Brasil"
subtitle: "Regressões lineares do IDEB médio sobre o ano da avaliação"
author: "eduBR — curadoria (especialista em ML)"
date: "`r Sys.Date()`"
output:
  html_document:
    toc: true
    toc_depth: 3
    toc_float: true
    theme: cosmo
    code_folding: hide
    df_print: paged
params:
  service: edumaps
  etapa: null
  rede: null
---

```{r setup, include=FALSE}
knitr::opts_chunk$set(
  echo = TRUE, message = FALSE, warning = FALSE,
  fig.width = 11, fig.height = 7, dpi = 120
)

library(eduBR)
library(dplyr)
library(tidyr)
library(ggplot2)
library(knitr)
library(tibble)
```

```{r conexao}
con <- conecta(service = params$service)
```

## Objetivo

Caracterizar a **tendência natural** do IDEB em cada macrorregião do Brasil,
usando **apenas o histórico das avaliações** (o ano). Para cada combinação de
região e etapa ajustamos uma regressão linear simples do IDEB médio sobre o
ano:

$$\text{IDEB}_{r,e,a} = \alpha_{r,e} + \beta_{r,e}\,\text{ano}_a + \varepsilon$$

- $\beta_{r,e}$ é a inclinação: **pontos de IDEB ganhos por ano** na região
  $r$ e etapa $e$;
- o IDEB médio de cada região/ano/etapa é calculado **no banco** (agregação
  lazy, antes de materializar);
- modelos ajustados com `parsnip` (`linear_reg()` / motor `lm`).

```{r tendencia}
tend <- tendencia_regiao(con, etapa = params$etapa, rede = params$rede)
tend
```

```{r cobertura}
cobertura <- consulta(ideb_regiao(con, etapa = params$etapa, rede = params$rede)) |>
  group_by(nome_regiao, etapa, ano) |>
  summarise(escolas = n(), .groups = "drop") |>
  collect()

cobertura |>
  group_by(nome_regiao, etapa) |>
  summarise(
    anos = n(),
    escolas_medio = round(mean(escolas)),
    escolas_min = min(escolas),
    escolas_max = max(escolas),
    .groups = "drop"
  ) |>
  arrange(etapa, nome_regiao) |>
  kable(
    caption = "Cobertura: escolas avaliadas por região e etapa"
  )
```

```{r comparacao-temporal, fig.height = 9}
pred <- unnest(tend, predicoes)

ggplot(pred, aes(x = ano, y = ideb_medio, color = nome_regiao)) +
  geom_point(size = 1.9, alpha = 0.85) +
  geom_line(aes(y = .pred), linewidth = 1) +
  facet_wrap(~etapa, ncol = 1, scales = "free_y") +
  scale_x_continuous(breaks = seq(2005, 2023, by = 2)) +
  labs(
    title = "IDEB médio observado e tendência ajustada por região",
    subtitle = "Pontos: IDEB médio observado; linhas: reta ajustada (ideb_medio ~ ano)",
    x = "Ano da avaliação",
    y = "IDEB médio",
    color = "Região"
  ) +
  theme_minimal(base_size = 12)
```

## Tendência (inclinação) por região

```{r coeficientes}
coef <- unnest(tend, coeficientes) |>
  filter(term == "ano") |>
  mutate(
    ic_lo = estimate - 1.96 * std.error,
    ic_hi = estimate + 1.96 * std.error
  ) |>
  arrange(desc(estimate))

coef |>
  transmute(
    Região = nome_regiao,
    Etapa = etapa,
    `Inclinação (IDEB/ano)` = round(estimate, 4),
    `Erro padrão` = round(std.error, 4),
    `p-valor` = signif(p.value, 3)
  ) |>
  kable(caption = "Inclinação da reta do IDEB por região e etapa")
```

```{r forest, fig.height = 6}
ggplot(coef, aes(x = estimate, y = nome_regiao, color = etapa)) +
  geom_vline(xintercept = 0, linetype = "dashed", color = "grey55") +
  geom_pointrange(
    aes(xmin = ic_lo, xmax = ic_hi),
    position = position_dodge(width = 0.6), size = 0.5
  ) +
  labs(
    title = "Velocidade de crescimento do IDEB por região e etapa",
    subtitle = "Inclinação (IDEB/ano) com intervalo de 95%",
    x = "Inclinação (pontos de IDEB por ano)",
    y = NULL,
    color = "Etapa"
  ) +
  theme_minimal(base_size = 12)
```

## Qualidade do ajuste

```{r qualidade, fig.height = 5}
metricas <- unnest(tend, metricas) |>
  select(nome_regiao, etapa, r.squared, p.value, nobs)

metricas |>
  arrange(desc(r.squared)) |>
  transmute(
    Região = nome_regiao,
    Etapa = etapa,
    `R²` = round(r.squared, 3),
    `p-valor` = signif(p.value, 3),
    `nº de anos` = nobs
  ) |>
  kable(caption = "R² e significância dos modelos por região e etapa")
```

```{r r2, fig.height = 5}
ggplot(metricas, aes(x = nome_regiao, y = r.squared, fill = etapa)) +
  geom_col(position = "dodge") +
  coord_flip() +
  labs(
    title = "R² da tendência por região e etapa",
    x = NULL,
    y = "R²",
    fill = "Etapa"
  ) +
  theme_minimal(base_size = 12)
```

## Leitura dos resultados

```{r sintese}
resumo <- coef |>
  group_by(etapa) |>
  slice_max(estimate, n = 1) |>
  ungroup() |>
  transmute(texto = sprintf(
    "- **%s**: maior inclinação em **%s** (%.3f IDEB/ano).",
    etapa, nome_regiao, estimate
  ))

cat(resumo$texto, sep = "\n")
```

- O IDEB médio **cresce** em todas as regiões e etapas (inclinações positivas).
- A etapa **ensino médio** cobre menos anos (a partir de 2017) e concentra os
  menores R² — a tendência é menos estável.
- **Fundamental I e II** têm R² alto (série mais longa e regular), sendo a
  leitura de tendência mais confiável.
- Estas são tendências **descritivas** e **bivariadas**: servem para conhecer
  o movimento natural do indicador, não para atribuir causalidade.

```{r encerrar, include=FALSE}
DBI::dbDisconnect(con)
```
